臺灣嘉義地方法院刑事判決　　　　　　　94年度簡上字第84號
上　訴　人　臺灣嘉義地方法院檢察署檢察官
被　　　告　丙○○　男　39歲（民國55年3月1日生）
　　　　　　丁○○　男　49歲（民國44年11月2日生）
　　　　　　乙○○　男　52歲（民國41年12月18日生）
　　　　　　甲○○
上列上訴人因被告等被訴毀損案件，不服本院嘉義簡易庭中華民
國94年3月18日94年度嘉簡字第296號第一審判決（聲請簡易判決
處刑書案號：臺灣嘉義地方法院檢察署93年度偵字第5620號、94
年度偵字第1036號），提起上訴，本院合議庭判決如下：
    主  文
原判決撤銷。
丙○○、丁○○、乙○○、甲○○共同毀棄、損壞他人之水蜜桃
及芭樂果樹，足以生損害於他人，各處罰金貳仟元，如易服勞役
，均以參佰元折算壹日。
    事  實
一、緣坐落嘉義縣溪口鄉○○段美北小段429地號土地，係丙○○、丁○○、乙○○、甲○○、戊○○、陳冠宇、張陳月春
    等七人之母陳何淑理所有，自民國88年起，由戊○○以每年
    新臺幣（下同）6千元之租金，向其母口頭約定承租該土地
    ，種植水蜜桃、芭樂果樹，並於每年5、6月採收水蜜桃、芭
    樂後，再支付下一年度的租金，戊○○於92年6月間，已支
    付93年之租金，就93年間果樹之果實仍有收益權，嗣其母於
    92年9月27日過世，遂由上開七人繼承租賃契約為出租人，
    並於同年12月10日，就該土地辦理繼承登記，該土地為該七
    人公同共有，而該果樹自種植時即為土地之部分，亦屬全體
    繼承人所有。詎丙○○、丁○○、乙○○、甲○○等人，於
    租賃期間，因嘉義縣溪口鄉公所施作排水溝工程及丁○○欲
    種植蔬菜等因素，共同基於毀損器物之犯意聯絡，於92年12
    月29日，未經承租人戊○○同意，推由丁○○將施作排水溝
    附近之水蜜桃、芭樂果樹6棵，從根部予以挖除棄置，使果
    樹效用全部喪失，毀棄6棵果樹，並將9棵水蜜桃、芭樂果樹
    之枝幹予以砍除破壞，使果樹無法於隔年結果採收，損壞9
    棵果樹，足以生損害於有果實收益權之戊○○。
二、案經戊○○訴請臺灣嘉義地方法院檢察署檢察官偵查聲請簡
    易判決處刑。
　　理  由
一、訊據被告丙○○、丁○○、乙○○及甲○○四人矢口否認有
    何毀損之犯行，被告丙○○辯稱：如果土地是戊○○向伊母
    親承租，伊同住一個屋簷下為何會不知道，伊問母親她說是
    她出錢種植的，而且戊○○常年住在山上如何管理果樹云云
    ；被告丁○○辯稱：果樹是伊母親生前所種，由其等兄弟繼
    承而共同持分，只有砍除部分讓公所施作水溝，因為其他兄
    弟沒有空，才由伊砍除6棵，其餘只有修剪枝葉云云；被告
    乙○○辯稱：伊都沒有回來，家裏的人在處理的伊不清楚，
    伊只是同意施作水溝云云；被告甲○○辯稱：伊有在同意書
    上蓋章同意施作水溝，伊知道作水溝一定要砍果樹，因為果
    樹是伊母親的，所以伊就同意了云云。惟查：
  (一)坐落嘉義縣溪口鄉○○段美北小段429地號土地，係被告丙○○、丁○○、乙○○、甲○○、告訴人戊○○及陳冠宇、
    張陳月春等七人之母陳何淑理所有，自88年起，由告訴人以
    每年6千元之租金，向其母口頭約定承租該土地，種植水蜜
    桃、芭樂果樹，並於每年5、6月採收水蜜桃、芭樂後，再支
    付下一年度的租金等情，業據告訴人於本院審理時結證屬實
    ，而證人陳冠宇、張陳月春於偵查中證稱：自4、5年前，因
    伊母親身體不好，而戊○○之前在拉拉山上種水蜜桃，又是
    家裏最小的兒子，即由戊○○回家照顧母親，並利用母親名
    下土地種植果樹，伊有聽伊母親說，戊○○在採收完後，會
    先支付下一年度的租金6千元給她等語，而證人陳冠宇復證
    稱：伊曾經有一次在母親節採收時回家，有看到戊○○交付
    6千元給伊母親等語。參以租賃不動產之債權契約，並非要
    式行為，若雙方就其承租之不動產及租金業已互相同意，則
    其租賃契約即為成立，是告訴人與其母就承租該土地及支付
    租金既已合意，則租賃契約即屬成立，不以訂立書面契約為
    必要，足認該土地之水蜜桃、芭樂果樹係告訴人向其母承租
    種植，告訴人擁有果實收益權。又告訴人既於每年5、6 月
    採收水蜜桃、芭樂後，再支付下一年度的租金，則告訴人之
    母於92年9月27日過世，有全戶基本資料、個人基本資料各1
    紙附卷可稽，從而告訴人於本院審理時結證稱：伊還有一年
    的採收權等語，即屬可採，是告訴人於93年間就果實仍有收
    益權。
  (二)又被告四人於租賃期間，因嘉義縣溪口鄉公所施作排水溝工
    程及被告丁○○欲種植蔬菜等因素，乃於92年12月29日，未
    經告訴人同意，推由被告丁○○將施作排水溝附近之水蜜桃
    、芭樂果樹6棵，從根部予以挖除棄置，使果樹效用全部喪
    失，並將9棵水蜜桃、芭樂果樹之枝幹予以砍除破壞，使果
    樹無法於隔年結果採收等情，迭據被告丁○○於偵查中供承
    ：「（你共砍除多少株種植在上開土地之農作物？）水溝前
    的農作物我有砍15株左右，包含水溝需要用到的6株，……
    」、「（除排水溝需要用土地上的果樹外，其餘被砍除的果
    樹是否均你所為？）是，我在土地靠近馬路旁邊有砍除9棵
    果樹，那是我要種菜用的。」等語（93年度發查字第195號
    卷第36頁、第50、51頁）、「（你共砍除多少棵果樹？）我
    共砍15棵。」「（你要砍之前有和何人商量？）我在砍之前
    有和我大姐陳鬆、我哥哥乙○○、弟弟丙○○商量過，他們
    都同意。」等語（93年度偵字第5620號卷第24頁），核與證
    人即嘉義縣溪口鄉公所排水溝工程監工顏成勳於偵查中證述
    ：「（為設置排水溝所需砍除的果樹共幾棵？實際上丁○○
    砍除幾棵？）6棵，實際上我看到丁○○也砍除6棵，但其他
    的部分我就不知道是何人砍除的。」等語互核相符，而告訴
    人於本院審理時結證稱：「（公所賠償的那6棵是否還會再
    生長？）不會，因為全部挖除了。」「（其餘部分果樹是否
    有挖除？）沒有挖除，但是從較大的樹枝鋸斷，有的只剩下
    15 公分高，有的是枝葉都砍除掉，當年就沒有辦法結果收
    成。」等語，並有同意書1紙、照片15張附卷可稽。而刑法
    毀損罪所謂「毀棄」係指銷毀滅除、拋棄，使物之效用全部
    喪失，「損壞」係指損傷破壞物體，使其效用全部或一部喪
    失之意，「致令不堪用」則指以毀棄、損壞以外之其他方法
    ，雖未毀損原物，但其物之效用喪失者。是故被告等人將施
    作排水溝附近之水蜜桃、芭樂果樹6棵，從根部予以挖除棄
    置，使果樹效用全部喪失，係屬毀棄果樹6棵，而將9棵水蜜
    桃、芭樂果樹之枝幹予以砍除破壞，使果樹無法於隔年結果
    採收，則屬損壞果樹9棵。
  (三)按不動產之出產物，尚未分離者，為該不動產之部分，民法
    第66條第2項定有明文。次按出租人於租賃關係存續中死亡
    ，其出租人之地位及租賃物所有權，於遺產分割前，由其繼
    承人全體承受，最高法院著有91年度台上字第1064號判決可
    資參照。查告訴人之母於92年9月27日過世，遂由被告等人
    在內之全體繼承人，於同年12月10日，就該土地辦理繼承登
    記一節，有土地登記謄本1份在卷可考，足認該土地為上開
    七人公同共有，是種植於該土地之果樹，既為土地之部分，
    即屬全體繼承人公同所有，則果樹既係被告等人與告訴人及
    其餘繼承人所有，則被告等人毀損果樹亦屬毀損他人之物。
    再者，該土地既係告訴人向其母所承租，則於其母過世後，
    全體繼承人即為出租人，是故被告等人既為出租人，於租賃
    契約存續之有效期間，應使該土地合於所約定使用收益之狀
    態。此外，本件被告等人同意於公同共有之該土地上，為毀
    損果樹之事實上處分，雖同意之公同共有人已過半數及其應
    有部分（潛在）合計亦過半數，然告訴人占有該土地係基於
    租賃之合法管領權源，就該土地有使用收益權而有事實上管
    領權，且果樹係告訴人所承租種植，告訴人有果實收益權，
    被告等人在租賃期間，即無權將果樹為毀損之事實上處分，
    被告等人毀損果樹15棵，使告訴人無法收益，致告訴人管領
    權受有侵害，自足以生損害於告訴人。
  (四)按告訴人、證人之陳述有部分前後不符，或相互間有所歧異
    時，究竟何者為可採，法院仍得本其自由心證予以斟酌，非
    謂一有不符或矛盾，即應認其全部均為不可採信；尤其關於
    行為動機、手段及結果等之細節方面，告訴人之指陳，難免
    故予誇大，證人之證言，有時亦有予渲染之可能；然其基本
    事實之陳述，若果與真實性無礙時，則仍非不得予以採信，
    最高法院著有74年臺上字第1599號判例可資參照。查告訴人
    就果樹遭毀損幾棵一節，於本院審理時結證稱遭砍除54棵云
    云，然依上揭證據只能證明被告等人毀損果樹15棵。又告訴
    人雖一再指稱水井及馬達亦同遭被告等人毀損，然告訴人於
    本院審理時已結證稱：馬達沒有壞掉，水井抽不到水，包商
    開挖土機過去的時候下面的水管都壞掉了等語，是馬達既未
    毀損，而水井又係包商施工時遭挖土機損壞，即難認被告等
    人有何毀損馬達及水井之犯行。是以告訴人就被告等人毀損
    果樹之數目及毀損何物部分之證詞，雖非全部可予採信，然
    其就土地係其所承租仍在租賃期限內、果樹係其所種植及果
    樹遭砍除之基本事實陳述，核與其餘上開證據相符，則本院
    仍非不得予以採信其此部分之證述，應併敘明。
  (五)至被告等人雖辯稱：其等係為配合嘉義縣溪口鄉工程才砍除
    果樹，且經鄉公鑑定估價補償損失云云，並提出嘉義縣溪口
    鄉公所92年12月30日之簽呈及「嘉義縣92年度辦理征收土地
    農林作物及水產養殖物、畜禽補償遷移費查估基準」各1份
    為證，惟告訴人於本院審理時已結證稱：因為那6棵果樹是
    要作水溝用的，所以公所只賠償那部分，公所並沒有發文說
    要徵收果樹，如果是徵收的會全部補償，伊會同意全部砍除
    等語，參諸依卷附被告四人簽名之同意書已載明「……，在
    未辦理農作物補償（依照嘉義縣92年度辦理征收土地農作物
    補償遷移費查估基準）前，本人同意先行剷除農作物，及地
    下水井自行遷移，提供鄉公所施工，……。」且上開簽呈亦
    載明「……，在工程進行施工時，因無列入施工便道費用，
    沿途需挖除私有土地種植番石榴及水蜜桃各3株，擬依照本
    縣92年度農作物補助基準予以補償，金額9,900元……。」
    足見嘉義縣溪口鄉公所係依據上開補償遷移費查估基準，就
    挖除之果樹6棵予以補償，並非徵收上開土地而就土地上之6
    棵果樹補償，則該土地既未經徵收，而告訴人就土地上之果
    樹又有收益權，被告等人即不得未經告訴人同意，以鄉公所
    承諾就挖除之果樹辦理農作物補償，逕行挖除果樹6棵甚明
    。況且，被告等人損壞之其餘9棵果樹，並非供施作水溝之
    用，已詳如前述，是被告等人上開所辯，尚非可採。
  (六)綜上所述，被告等人上開所辯，顯係卸責之詞，不足採信。
    本件事證明確，被告等人毀損之犯行均堪認定。
二、核被告四人所為，均係犯刑法第354條毀損器物罪。被告四
    人共同犯罪，彼此間有犯意聯絡及行為分擔，均為共同正犯
    。原審認被告四人罪證明確，予以論罪科刑，固非無見，惟
    查，聲請簡易判決處刑書之犯罪事實係認被告四人砍除15棵
    果樹而為毀損之犯行，原審予以引用，於判決主文卻諭知被
    告「損壞他人之水蜜桃及芭樂」，其主文與事實顯然不符，
    且被告四人挖除棄置6棵果樹部分，應屬「毀棄」他人之物
    ，主文卻諭知被告「損壞」他人之物，均有未洽，上訴人上
    訴意旨認原審判決量刑過輕，雖無理由，然原審判決既有上
    述瑕疵，自應由本院撤銷原判決，另為適當之判決。爰審酌
    被告四人之犯罪動機、行為之手段、對告訴人所生之損害、
    犯罪後否認犯行之犯後態度，及尚未與告訴人達成和解，求
    取諒解等一切情狀，各量處如主文所示之刑，並均諭知易服
    勞役之折算標準。
據上論斷，應依刑事訴訟法第455條之1第1項、第3項、第369條
第1項、第364條、第299條第1項前段，刑法第28條、第354條、
第42條第2項，罰金罰鍰提高標準條例第1條前段、第2條，判決
如主文。
本案經檢察官廖素琪到庭執行職務。
中　　華　　民　　國　　94　　年　　6　　月　　27　　日
                    刑事第三庭  審判長法  官  沈福財
                                      法  官  陳端宜
                                      法  官  卓春慧
上列正本證明與原本無異。
本件不得上訴。
中　　華　　民　　國　　94　　年　　6　　月　　27　　日
                                      書記官  江芳耀
附錄本案論罪科刑法條全文：
刑法第354條：
毀棄、損壞前二條以外之他人之物或致令不堪用，足以生損害於
公眾或他人者，處二年以下有期徒刑、拘役或五百元以下罰金。
